臺灣高等法院民事判決　　　　　　　　　 94年度再易字第4號
再 審 原 告　 乙○○
再 審 被 告　 甲○○
當事人間撤銷強制執行程序等事件，再審原告對於中華民國93
年11月24日本院93年度上易字第641號確定判決提起再審之訴，
本院判決如下：
    主      文
再審之訴駁回。
再審訴訟費用由再審原告負擔。
    事實及理由
一、再審原告主張：(一)兩造於民國89年 8月20日協議離婚，再審
    原告並簽發包含如第一審判決附表一、二所示之本票 (下稱
    系爭本票)，面額共計新台幣 (下同)500 萬元之本票23張交
    付再審被告作為離婚贍養費，惟兩造間之婚姻關係經再審被
    告提起確認婚姻關係存在之訴，已判決再審被告勝訴確定在
    案，則上開500 萬元本票債權已有原因關係不存在之事由，
    再審原告乃起訴請求撤銷再審被告以系爭本票聲請台灣基隆
    地方法院91年度執字第1846號及同院91年度執字第4323號所
    為之強制執行程序，並確認系爭本票之本票債權不存在。再
    審被告則否認再審原告交付含系爭本票在內之500 萬元本票
    係作為離婚贍養費之用，且抗辯再審原告簽發上開500 萬元
    本票之原因係作為其補回先前挪用再審被告於第一商業銀行
    帳戶存款502 萬元之用。而原確定判決漏未審酌兩造已於第
    一審協議簡化爭點，排除500 萬元本票為給付贍養費及挪用
    帳戶回補以外之原因關係；且漏未審酌再審原告既於歷審提
    出原證七、十一、十九、二十、二十二、二十三等證據，並
    有被證一、四及上證九等證物，可證明再審被告所稱再審原
    告交付500 萬元本票作為回補其挪用再審被告第一商業銀行
    帳戶存款之抗辯不可採，即足以反面證明再審原告主張500
    萬元本票簽發之原因關係乃作為離婚贍養費之交付，而應認
    定系爭本票之原因關係不存在，並為再審原告有利之判決。
    詎原確定判決竟不為系爭本票原因關係不存在之認定，顯有
    民事訴訟法第 497條所定「就足影響判決之重要證物漏未斟
    酌」之再審事由。(二)另再審原告就上開500 萬元本票債務，
    除兌現本票130萬元外，並代再審被告支付房地價金150萬元
    、銀行貸款利息24萬元及房屋裝潢55萬元、冷氣傢俱46萬48
    76元、鐵窗38萬1000元等費用，上開由再審原告代為支付第
    三人之金額經結算為275萬4876 元，業經再審被告自認或不
    爭執在卷，且就此簡化爭點協議均係由再審被告委任律師而
    協議，自無出於誤認或其他顯失公平之處，再審被告本不得
    於第一審敗訴後另就已協議不爭執之處再為爭執，詎原確定
    判決竟超乎論理及經驗法則，遽認定「如不許上訴人 (即再
    審被告) 執為抗辯再爭執，其協議顯失公平，是上訴人自不
    受拘束」云云，自有違反民事訴訟法第222條第3項及第270
    條之1第3項規定。甚者，原確定判決於再審被告未舉證之情
    形下，遽認再審原告代為支付上開第三人之款項係出於重修
    舊好所另為之贈與，而非用以清償500 萬元本票債務，以致
    於為不利於再審原告之判斷，亦有違反民事訴訟法第277 條
    規定之情事，顯有民事訴訟法第496條第1項第1 款所定「適
    用法規顯有錯誤」之再審事由，為此提起本件再審之訴，其
    訴之聲明：(一)臺灣高等法院93年度上易字第641 號確定判決
    廢棄。(二)上開廢棄部分，再審被告之上訴駁回。
二、本件未行言詞辯論，再審被告亦未提出任何書狀為聲明或陳
    述。
三、查再審被告前執再審原告交付之系爭本票取得執行名義，以
    台灣基隆地方法院91年度執字第1846號及同院91年度執字第
    4323號對於再審原告實施強制執行；再審原告則以其簽發含
    系爭本票在內之面額500 萬元本票23張，係交付再審被告作
    為離婚贍養費之用，及上開500 萬元本票票款均已清償完畢
    為由，提起本件撤銷強制執行程序及確認系爭本票債權不存
    在之訴訟，經第一審法院判決再審原告勝訴後，再審被告提
    起上訴，經本院93年度上易字第641 號廢棄第一審判決，改
    判駁回再審原告在第一審之訴訟而確定。再審原告以上開本
    院確定判決漏未斟酌其提出之證據，致未認定系爭本票係作
    為離婚贍養費之用；且於再審被告未舉證證明再審原告代其
    支付第三人之房屋價金、銀行貸款、裝潢、傢俱、冷氣及鐵
    窗等費用係出於贈與之情形下，即採信再審被告之抗辯，遽
    認再審原告為再審被告支付第三人之上開款項係出自購屋前
    後重修舊好而另為之贈與，非為清償系爭票款債務云云，有
    違背經驗與論理法則，及違反民事訴訟法第222條第3項、第
    270條之1第3項、第277條規定之情事，而以原確定判決漏未
    斟酌足以影響判決之重要證物及適用法規顯有錯誤為由，提
    起本件再審之訴。故本件所應審究者，厥為本院93年度上易
    字第641 號確定判決是否有再審原告所列舉上開漏未斟酌足
    以影響判決之重要證物及適用法規顯有錯誤之情事，茲分述
    如下：
  (一)關於漏未斟酌足以影響判決之重要證物部分：
  1.按民事訴訟法第466 條不得上訴於第三審法院之事件，除同
    法第496 條規定外，其經第二審確定之判決，如就足影響於
    判決之重要證物，漏未斟酌者，亦得提起再審之訴，民事訴
    訟法第497條固有明文；惟此所謂「重要證物漏未斟酌 」，
    係指當事人在前訴訟程序已經提出，第二審確定判決漏未於
    判決理由中斟酌者而言。申言之，該項證物如經斟酌，原判
    決將不致為如此之論斷；倘縱經斟酌亦不足影響原判決之內
    容，或原判決曾於理由中說明其為不必要之證據者，均與本
    條規定之要件不符，即不得據為再審事由。
  2.查本件再審原告主張本院前審漏未斟酌兩造於第一審即已協
    議簡化爭點，而排除上開500 萬元本票為贍養費給付及挪用
    帳戶回補以外之原因關係；更漏未審酌再審原告於歷審已舉
    證證明其所交付500 萬元本票係作為離婚贍養費給付之原因
    關係等相關證據云云。惟查：本院前審係以兩造於90年1 月
    20日簽訂離婚協議書，而再審原告簽發上開23紙面額合計50
    0萬元本票之時間，則為89年8月20日；且再審原告不爭執其
    在簽訂離婚協議書之前已為部分票款之給付，衡以常情判斷
    ，倘再審原告簽發上開23張本票係作為給付離婚贍養費之用
    ，豈會在兩造尚未簽訂離婚協議書之前5 個月即簽發交付？
    再參酌兩造在刪除上開離婚協議書第4 項：「放棄贍養費請
    求權」文字之後，並未詳載贍養費已於5 個月前簽簽發本票
    作為給付方法，且已兌現若干等語，亦與常情有違，進而認
    再審原告主張其簽發上開23張本票交付再審被告之原因關係
    ，係作為離婚贍養費之用云云為不可採。又於理由欄第五項
    載明：「兩造其餘之攻擊防禦方法暨聲明所用之證據，核與
    本件判決之結果均不生影響，已無再予論述之必要」等語，
    即已審酌再審原告所提其他證據與該確定判決之影響，自難
    謂原確定判決有何漏未斟酌再審原告所提原證七、十一、十
    九、二十、二十二、二十三等證據，及被證一、四及上證九
    等證物資料之情事。
  3.又查，再審原告所指上開漏未斟酌之證據，係再審原告主張
    用以證明再審被告於第一商業銀行帳戶之資金來源均係再審
    原告所存入，目的在反駁再審被告關於再審原告給付500 萬
    元本票係作為回補其挪用再審被告第一商業銀行帳戶存款之
    抗辯，縱認再審被告此部分回補帳戶之原因關係不可採，仍
    與再審原告應舉證證明其主張簽發上開500 萬元本票係作為
    贍養費給付之原因關係無涉。何況原確定判決審酌後，認不
    影響其認定再審原告簽發上開500 萬元本票之原因關係並非
    給付離婚贍養費之事實，乃其證據取捨之權限，再審原告指
    摘構成民事訴訟法第497 條所定就足影響判決之重要證物漏
    未斟酌之再審事由云云，洵無足採。
  (二)關於適用法規顯有錯誤部分：
  1.按民事訴訟法第496條第1項第1 款所謂適用法規顯有錯誤者
    ，係指確定判決所適用之法規顯然不合於法律規定，或與司
    法院現尚有效之大法官會議之解釋，或法院尚有效之判例顯
    然違反者而言（最高法院60年度台再字第170 號判例要旨參
    照 )，故不包括漏未斟酌證據及認定事實錯誤之情形在內。
    又確定判決消極的不適用法規，顯然影響裁判者，自屬民事
    訴訟法第496條第1項第1 款所定適用法規顯有錯誤之範圍，
    應許當事人對之提起再審之訴，惟確定判決消極的不適用法
    規，對於裁判顯無影響者，不得遽為再審理由（司法院大法
    官會議釋字第177號解釋參照）。
  2.本件再審原告主張原確定判決對於兩造所協議簡化「由再審
    原告代再審被告支付第三人之金額結算為275萬4876元 」之
    爭點，竟以「如不許上訴人執為抗辯再爭執，其協議顯失公
    平，是上訴人 (指再審被告)自不受其拘束 」為由，採認再
    審被告主張再審原告所代支付第三人之上開金額係出於「贈
    與」之原因；甚且未令再審被告就其主張之「贈與」情事舉
    證以實其說，遽認再審原告上開所代支付第三人之款項係出
    自「贈與」之原因，而為再審被告有利之判斷，顯然違反民
    事訴訟法第222條第3項、第270條之1第3項及第277條規定云
    云。惟查：
    (1)原確定判決以再審被告於第一審經簡化爭點後，對於再審
      原告主張代其支付第三人275萬4876 元部分，僅係就再審
      原告支付上開金額部分不予爭執而已，並非不爭執再審原
      告關於上開款項用以清償系爭本票票款之主張；且以再審
      原告於兩造簽訂離婚協議書後之90年7月9日投保人壽保險
      時，仍以再審被告為其身後保險金之受益人，進而推斷兩
      造於離婚後重修舊好同意復合；並參酌「上訴人居住之上
      開新居關乎由上訴人監護之次子之成長（長子則由被上訴
      人監謢），是被上訴人願以代付價金、裝潢費用、購買傢
      俱，讓其次子有一良好之成長環境乃情理之常。」，及依
      再審原告所述其代再審被告給付第三人上開款項之時間，
      均在90年4月至91年6月間 (見第一審卷(一)第158頁至168頁
      ) ，而再審原告支付上開款項倘係為給付系爭本票票款之
      用，豈願提前於本票到期日前清償？且不向再審被告索回
      系爭本票？進而認定再審原告主張系爭本票債權已因清償
      而不存在云云，不可採信，均屬事實審法院綜合全辯論意
      旨，本於職權就證據取捨依自由心證所為事實認定，尚無
      違反民事訴訟法第222條第3項、第270條之1第3 項規定之
      情事。
    (2)次按當事人主張有利於己之事實者，就其事實有舉證之責
      任，民事訴訟法第277 條前段定有明文。又「民事訴訟如
      係由原告主張權利者，應先由原告負舉證之責，若原告先
      不能舉證，以證實自己主張之事實為真實，則被告就其抗
      辯事實即令不能舉證，或其所舉證據尚有疵累，亦應駁回
      原告之請求」（最高法院17年上字第917 號判例要旨參照
      ）。查再審原告主張其代再審被告支付第三人上開275 萬
      4876元款項，已將其簽發交付再審被告之500 萬元本票之
      剩餘票款清償完畢之情，既為再審被告所否認，並抗辯再
      審原告上開支付第三人款項係贈與之用，則依上開判例意
      旨，自應由再審原告就其主張之清償情事負舉證責任。且
      綜觀原確定判決全文，係以再審原告未能證明其主張代再
      審被告支付第三人上開275萬487係為清償本票票款，始未
      採信再審原告關於本票債權已因清償而不存在之主張；並
      未審究再審被告所為贈與之抗辯是否可採，難謂有何違反
      或未適用民事訴訟法第277 條規定之情事。從而，再審原
      告指摘原確定判決有適用法規顯有錯誤之再審事由云云，
      洵無可採。
四、綜上所述，再審原告主張原確定判決有民事訴訟法第496 條
    第1項第1款及第497 條之再審事由提起本件再審之訴，即屬
    顯無再審理由，爰不經言詞辯論逕以判決駁回。又本件事證
    已臻明確，再審原告其餘主張、陳述及所提證據，經本院審
    酌後，均與本判決之論斷結果不生影響，毋庸逐一論述，附
    此敘明。
五、據上論結，本件再審之訴顯無再審理由，依民事訴訟法第50
    2條第2項、第78條規定，判決如主文。
中　　華　　民　　國　　94　　年　　9　　月　　 12　　日
                  民事第十一庭  審判長法　官  阮富枝
　　　　　　　　　　　      　　　　　法　官  陳財旺
　　　　　　　　　　　      　　　　　法　官  吳麗惠
正本係照原本作成。
不得上訴。
中　　華　　民　　國　　94　　年　　9 　　月　　13　　日
　　　　　　　　　　　　　　　　　　　書記官  陶美玲
